臺灣臺北地方法院刑事判決　　　　　　　94年度自字第48號
自　訴　人　丙○○
自訴代理人　郭鑫生律師
　　　　　　王如玄律師
　　　　　　李文健律師
被　　　告　甲○○
選任辯護人　田振慶律師
　　　　　　吳彥鋒律師
　　　　　　陳芬芬律師
上列被告因背信等案件，經自訴人提起自訴，本院判決如下：
    主  文
甲○○無罪。
    理  由
一、自訴意旨略以：自訴人丙○○為求大湖綜合區開發案（即新
    瑞都發案）之銀行聯貸順利進行，同意支付時任中華開發銀
    行董事長乙○○新台幣（下同）五千萬元之佣金，因乙○○
    要求以美金支付，故自訴人乃委由被告甲○○兌換同額美金
    轉交乙○○，經被告同意轉交後，始於民國（下同）八十七
    年四月三十日，將上開款項自華南銀行新興分行匯入被告設
    於玉山銀行營業部之帳戶（帳號為0000000000000）。詎被
    告於收到上開款項後並未依承諾轉交乙○○，乙○○亦否認
    有收到上開款項，因此自訴人於九十四年一月七日去函通知
    被告應限期返還上開款項，惟未獲被告置理；同日二月四日
    ，再度去函通知被告終止雙方間之委託契約並請求返還上開
    款項，惟被告仍置之不理等語，因認被告涉犯刑法第三百四
    十二條第一項之背信罪嫌、同法第三百三十五條第一項之侵
    占罪嫌。
二、按犯罪事實應依證據認定之，無證據不得認定犯罪事實；又
    不能證明被告犯罪者，應諭知無罪之判決，刑事訴訟法第一
    百五十四條第二項、第三百零一條第一項分別定有明文。又
    事實之認定，應憑證據，如未能發現相當證據，或證據不足
    以證明，自不能以推測或擬制之方法，為裁判基礎（最高法
    院四十年台上字第八六號判例參照）；且認定犯罪事實所憑
    之證據，雖不以直接證據為限，間接證據亦包括在內，然而
    無論直接證據或間接證據，其為訴訟上之證明，須於通常一
    般之人均不致有所懷疑，而得確信其為真實之程度者，始得
    據為有罪之認定，倘其證明尚未達到此一程度，而有合理之
    懷疑存在而無從使事實審法院得有罪之確信時，即應由法院
    為諭知被告無罪之判決（最高法院七十六年台上字第四九八
    六號判例參照），即檢察官於訴訟上所負之舉證責任，必須
    說服法院至確信、無合理的懷疑其主張可能為不實的程度，
    始盡舉證責任，如經檢察官之舉證，法院對犯罪要件之該當
    仍有合理之存疑時，法院即應宣判被告無罪【參見王兆鵬教
    授著刑事訴訟講義（二），二００三年六月出版，第二百二
    十一頁、第二百二十六頁】。
三、自訴人認被告涉有前開犯行，無非以自訴人之指訴、華南銀
    行匯款回條聯三紙、義典律師事務所函及回證各二份、證人
    乙○○之證述及證人李明哲於另案之供述等資為論據。被告
    在本院審理中堅決否認有何背信、侵占犯行，辯稱：我有收
    到自訴人匯的五千萬元沒錯，但是當時我並不知道乙○○、
    李明哲與自訴人之間的協議，我沒有與自訴人約定好要將這
    五千萬元轉換成美金後再交給乙○○，後來李明哲有叫我將
    其中一部分換成美金匯到他指定之戶頭，另外其中的二千萬
    元是李明哲借我週轉的等語。
四、本件之爭點：
    被告並不否認自訴人有匯款至其帳戶內之事實，但否認有任
    何的委任關係存在，因此本件訴訟上的爭點乃在於究竟自訴
    人與被告之間有無委任關係存在或被告有易持有為所有之不
    法意圖。
五、按自訴人對於親自耳聞眼見之事項，亦具有證人之適格，為
    我國實務上所肯認（卷附最高法院九十四年度台上字第一０
    五三號判決參照）。經查：
  (一)自訴人以證人身分於本院審理時證稱：我有在八十七年四月
    三十日匯款五千萬到被告在玉山銀行之帳戶，因為在八十七
    年間因為新瑞都要募集資金，李明哲以乙○○急需美金為由
    要求我兌換美金現鈔，折合台幣約五千萬元，因為我無法在
    那麼短的時間內向銀行兌換這麼多的美金現鈔，所以李明哲
    建議由時任玉山銀行常董甲○○來協助兌換美金現鈔，所以
    我就依照李明哲的指示將錢匯到甲○○的帳戶。至於我如何
    確認甲○○受託兌換美金給乙○○是基於以下三點理由：「
    匯款之後的當天或者隔一、二天的晚上，在忠孝東路那時
    的八樓私人俱樂部，李明哲、甲○○、乙○○及一些他們的
    女朋友在現場，李明哲當著我的面還有甲○○、乙○○，講
    了一段話『還好有阿祺幫忙，不然一時間就沒辦法換這麼多
    美金』，在場的當時乙○○也笑笑，我也跟甲○○到謝，甲○○當初的反應，他以肢體語言告訴我，也就是笑一笑，用
    笑容表示這是小事情，這是讓我確信這件事情是真的。新
    瑞都案爆發後，我在調查局作筆錄時候，調查局相關的資金
    流向顯示，甲○○確實有收到這筆錢，並以這筆錢用各種名
    義去兌換相當金額的美金，在案發起訴後我去閱卷後，看到
    相關的筆錄，包括甲○○及李明哲，就這筆五千萬元供述的
    矛盾，包括甲○○本身就這筆款項兌換美金的矛盾點，譬如
    說他在書面上說，兌換美金是要到國外購買不動產，但是他
    在筆錄說他是投資支付國外的顧問費用，所以他沒有聘書、
    收據、契約書，而且國外習慣上都是以現金支付，這都顯示
    被告在隱匿不為人知的事實。乙○○出來作證時，他否認
    有收到這筆錢，之後既然我有委託李明哲、甲○○去兌現美
    金交給乙○○，但是乙○○否認有收到這筆錢，所以我就找
    人去問甲○○這筆錢的去向，如果他這筆錢有挪作他用的話
    ，就應該要還給我，結果他對中間者講說我欠他一億多，表
    示說他一億多都沒有跟我算，我還來跟被告要這五千萬元，
    所以我們才會安排中泰賓館對質的聚會，表示我沒有欠他一
    億多元，時間應該是在二年多前，在場的人就是上次準備程
    序我們請求傳喚的四位證人，當天在場甲○○本人說『這件
    事情從頭到尾，我都是純粹幫忙的，我一毛錢都沒有拿到，
    如果不是乙○○要換美金，我才不會惹上這檔事情』，當初
    對質的結論證明說甲○○所謂我欠他一億多的部分，其實就
    是台火公司及其相關企業投資新瑞都的總額，他一再聲稱沒
    有拿到一毛錢，可是在調查局的筆錄上他有承認，他有用這
    筆錢其中的二千萬，但他是說他是向李明哲借的，所以當天
    的結論就是說，如果他真的沒有拿到一毛錢，請他去跟有關
    單位說實話，我不會去追究他，另外最後的結論，我要求另
    外作對質，就是因為他把責任推給李明哲，但是李明哲當天
    沒有來，而且說法與甲○○矛盾，所以當天被告承諾一週到
    十天來安排他跟李明哲的對質，證明他真的沒有動到錢，結
    果他認為他一定作得到，所以當初有人問他如果沒有安排出
    這個對質的話，他要如何負責，他說如果沒有辦法安排對質
    的話，他會負責，我就相信他了，結果一直到李明哲過世都
    沒有安排成。」。此外，李明哲是在他的辦公室告訴我乙○○急需美金，當時甲○○不在現場。之後我試著去做，但換
    不到那麼多的美金，李明哲才建議可以請甲○○兌換美金，
    李明哲提這個建議的時候甲○○也不在現場等語（見本院九
    十四年八月十一日審判筆錄）。由自訴人上開供述可知，自
    訴人與李明哲談論兌換美金一事時，被告均未在場，故被告
    是否受自訴人委任，即明顯可疑。
  (二)再按「告訴人之告訴，係以使被告受刑事訴追為目的，是其
    陳述是否與事實相符，仍應調查其他證據以資審認。」（最
    高法院五十二年度台上字第一三００號判例參照）；且「告
    訴人之告訴，係以使被告受刑事訴追為目的，是其陳述是否
    與事實相符，仍應調查其他證據以資審認，即藉由補強證據
    之存在，以增強或擔保告訴人陳述之證明力。」（本院卷附
    最高法院八十七年度台上字第二一七六號判決參照）；另「
    告訴人之告訴，係以使被告受刑事追訴為目的，其指訴是否
    與事實相符，仍應調查其他證據，以資審認，必被害人所述
    被害情形，無瑕疵可擊，且就其他方面調查，又與事實相符
    ，始足據為有罪判決之基礎。」（本院卷附最高法院八十一
    年度台上字第三五三九號判決參照）；查證人丙○○本身為
    自訴人之身份，係以使被告受刑事訴追為目的，即與被告利
    害關係相反，且如其為有利於被告之證述，即等於自陷於誣
    告之責，是單憑自訴人所為證言之證明力強度，依前開說明
    ，應未達至認定被告有罪之「無庸置疑」程度，必須有其他
    補強之證據佐證才足以使本院為有罪之確定心證；
  (三)查證人乙○○於本院審理時證述：我並沒有收到自訴人匯入
    被告帳戶內的五千萬元等語（見本院九十四年八月十一日審
    判筆錄），互核與被告前開所述：李明哲有叫我將其中一部
    分換成美金匯到他指定之戶頭，另外其中的二千萬元是李明
    哲借我週轉的等語相符，堪認證人乙○○並無收到自訴人所
    匯之五千萬元。又被告供述：我不知道丙○○為何要匯給我
    五千萬元，李明哲事後才跟我說有錢匯到我戶頭。後來李明
    哲叫我一部分換成美金，分別匯到其他戶頭，因為我跟他有
    資金的往來，其中有二千萬元我拿去國外作投資用，這是我
    跟李明哲借的，不是跟自訴人借的，國外投資顧問公司名稱
    我想不起來，也沒有收據云云（見本院九十四年八月十一日
    審判筆錄）。而證人李明哲於本院九十二年度囑重訴字第一
    號、九十二年度囑重訴第二號案件之九十二年九月十日準備
    程序期日供述：簽約後的同天，我與甲○○、丙○○在台火
    公司聊天，甲○○問我有無幾千萬元，要跟我借，我跟他說
    沒有，丙○○認為我與甲○○當時的信用都很好，所以主動
    說要借甲○○錢，便問甲○○要借多少錢，甲○○說五千萬
    元，丙○○就說好，所以丙○○就匯了五千萬元至甲○○玉
    山銀行的帳戶，這不是預付的佣金。八十七年七月中旬我沒
    有跟丙○○說乙○○有美金的需求，合計需要折合新台幣三
    千萬元的資金，並沒有這樣的事實，我也沒有收受這筆錢，
    更沒有把這筆錢交給乙○○的事實等語（見本院卷附自證第
    十二號書證），互核上開被告與證人李明哲之供述顯然有所
    矛盾，然此種矛盾有可能係被告說謊、有可能係李明哲說謊
    、亦有可能係被告及李明哲均說謊，但僅憑此種矛盾並無法
    推衍出「被告係受自訴人委任轉交款項予乙○○」或「被告
    有易持有為所有之不法意圖」。是從本案自訴人所提之補強
    證據─即證人乙○○之證述及證人李明哲在另案之供述，仍
    未達使本院為認定被告有罪之「無庸置疑」程度。
  (四)至本件卷附之華南銀行匯款回條聯三紙，僅能證明自訴人有
    匯款至被告名下帳戶之事實；義典律師事務所函及回證各二
    份僅能證明自訴人曾催告被告返還前開款項，但均不能證明
    自訴人與被告之間有委任關係之存在或被告有易持有為所有
    之不法意圖。
六、至自訴人請求傳喚證人陳政忠、蔡文宏、鄭文王、王鑫等四
    人以證明自訴人與被告之間有委任關係存在，惟依自訴人所
    述，上開證人均係事後在中泰賓館參與協調之人，惟證人均
    非自訴人與李明哲接洽談論有關五千萬元為何匯入李明哲帳
    戶時在場，即無從證明「被告有受自訴人委任」之待證事實
    ，本院爰不予傳喚，併此敘明。
七、綜上所述，本院審酌自訴人所提證據，既無法證明被告有背
    信、侵占犯行，是被告上述所辯，應可信憑，揆諸首揭說明
    ，既不能證明被告之犯罪，自應為被告無罪判決之諭知。
據上論斷，應依刑事訴訟法第三百三十四條、第三百四十三條、
第三百零一條第一項，判決如主文。
中　　華　　民　　國　　94　　年　　8 　　月　　23　　日
                  刑事第九庭審判長法  官  葉建廷
                                  法  官  林怡秀
                                  法  官  官信成
以上正本證明與原本無異。
自訴人如不服本判決，應於送達後十日內向本院提出上訴狀。
                                  書記官  陳靜君
中　　華　　民　　國　　94　　年　　8 　　月　　29　　日
